【裁判字號】    98,消債清,240
【裁判日期】    990729
【裁判案由】    聲請清算程序
【裁判全文】
臺灣高雄地方法院民事裁定           98年度消債清字第240號
聲  請  人
即  債務人  甲○○
代  理  人  徐豐益律師
上列當事人因消費者債務清理事件聲請清算，本院裁定如下：
    主  文
聲請駁回。
聲請費用由聲請人負擔。
    理  由
一、本件聲請意旨略以：聲請人即債務人（下稱聲請人）前積欠
    萬泰銀行等債權人債務共計新臺幣（下同）432,132 元，聲
    請人積欠上開債務主要原因，係遭信用卡業務員陳俊銘詐騙
    ，案件繫屬於臺灣高等法院高雄分院98年度上訴字第739 號
    審理中。聲請人任職於彪琥鞋業有限公司（下稱彪琥公司）
    ，每月薪資約18,500元，扣除個人生活費用18,500元外，尚
    須負擔父母及胞弟王國在之扶養費，實入不敷出，確有不能
    清償債務之情事，且聲請人於消費者債務清理條例施行後，
    已依規定向最大債權銀行即萬泰銀行申請債務共同協商，惟
    協商不成立，此有萬泰銀行民國98年9 月9 日出具之前置協
    商不成立通知書為證。為此，爰依法聲請准予裁定清算等語
    。
二、按債務人不能清償債務或有不能清償之虞者，得依本條例所
    定更生或清算程序，清理其債務；債務人無擔保或無優先權
    之債務總額未逾1,200 萬元者，於法院裁定開始清算程序或
    宣告破產前，得向法院聲請更生；債務人對於金融機構因消
    費借貸、自用住宅借款、信用卡或現金卡契約而負債務，在
    聲請更生或清算前，應提出債權人清冊，以書面向最大債權
    金融機構請求協商債務清償方案並表明共同協商之意旨；自
    債務人提出協商請求之翌日起逾30日不開始協商，或自開始
    協商之翌日起逾90日協商不成立，債務人得逕向法院聲請更
    生或清算，消債條例第3 條、第42條第1 項、第151 條第1
    項、第153 條分別定有明文。次按，法院開始清算程序之裁
    定，應載明其年、月、日、時，並即時發生效力；債務人之
    財產不敷清償清算程序之費用時，法院應裁定開始清算程序
    ，並同時終止清算程序，消費者債務清理條例第83條第1 項
    、第85條第1 項亦有明定。
三、經查：
(一)、聲請人積欠附表所示萬泰銀行等債權人債務共計488,043 元
    ，曾依規定向最大債權銀行即萬泰銀行申請債務前置協商，
    惟因無法負擔任何還款條件而協商不成立等情，有聲請人之
    財團法人綜合信用報告、債權人清冊、萬泰銀行前置協商不
    成立通知書、萬榮公司民事陳報狀及附件在卷可稽（見本院
    卷第9 頁至第18頁、第22頁至第23頁、第103 頁至第106 頁
    ）。
(二)、查聲請人97年度申報所得200,000 元，每月平均所得為16,6
    67元（元以下4 捨5 入，下同），名下並無任何財產，有聲
    請人國稅局財產歸屬資料清單及97年度綜合所得稅各類所得
    資料清單在卷可憑（見本院卷第8 頁、第21頁）。聲請人陳
    稱其98年每月薪資18,500元，業據提出彪琥公司98年1 月至
    98年9 月之薪資單影本為憑（見本院卷第44頁至第48頁），
    而聲請人另有領取98年度年終獎金6,000 元，有彪琥公司99
    年4 月6 日高彪字第0990406001號函及其所薪資證明單在卷
    可憑（見本院卷第93頁至第94-1頁），堪認聲請人98 年 平
    均每月薪資應為19,000元（計算式：18,500＋6,000 ÷12＝
    19,000），即應以此收入作為評估聲請人清償能力之標準。
(三)、聲請人原陳稱每月個人生活費用18,500元（含房租12,000元
    、瓦斯費1,000 元、水電費1,500 元、電話費1,000 元、生
    活費3,000 元，見本院卷第19頁、第78頁），復改稱原居所
    因租約到期，自98年11月20日起與胞兄王國全一家共同居住
    租屋於高雄市○○區○○街207 號5 樓，每月房租為8,500
    元，租金並與胞兄王國全各負擔2 分之1 等情，並提出房屋
    租賃契約書影本、民事補正暨釋明狀及陳明狀為證（見本院
    卷第78頁、第84頁至第86頁），因聲請人陳報與王國全分擔
    一半房租，故聲請人每月租金支出應僅為4,250 元，則聲請
    人每月個人支出應為10,750元（計算式：房租4,250 ＋瓦斯
    費1,000 ＋水電費1,500 ＋電話費1,000 ＋生活費3,000 ＝
    10,750），尚未逾內政部公告之99年度高雄市每人每月最低
    生活費用為11,309元（已包含住屋需求費用在內），應屬合
    理必要支出，准予計入。
(四)、又聲請人陳稱須扶養父母及胞弟王國在，並提出戶籍謄本、
    家族系統表及王國在之身心障礙手冊影本（重度視障）為證
    （見本院卷第19頁、第26頁至第27頁、第30頁、第49頁）。
    惟按受扶養權利者，以「不能維持生活」而「無謀生能力」
    者為限，民法第1117條第1 項定有明文。雖同條第2 項復規
    定，前項「無謀生能力」之限制，於直系血親尊親屬，不適
    用之，然卻不得因而謂「不能維持生活」之限制，不在適用
    之列（最高法院86年度台上字第3415號判決意旨參照）。又
    所謂「不能維持生活」，係指無財產足以維持生活而言。易
    言之，如以自己財產維持生活者，自無受扶養之權利（最高
    法院62年度第2 次民庭庭推總會決議、81年度台上字504 號
    判決意旨參照）。查聲請人父親王添燢（40年10月出生）96
    年度、97年度申報所得分別為216,000 元、0 元，有其上開
    年度之綜合所得稅各類所得資料清單可參（見本院卷第50頁
    至第51頁），聲請人並陳稱其父親王添燢自建國大飯店離職
    後即無工作，亦無請領勞保老年給付、勞工退休金、年年金
    等語在卷（見本院卷第78頁），惟王添燢名下有土地6 筆、
    田賦2 筆，合計公告現值為1,941,100 元，有其財產歸屬資
    料清單附卷可稽（見本院卷第52頁），顯見王添燢係有財產
    資力之人，又王添燢於97年10月16日領有勞保老年給付
    395,94 5元，亦有勞工保險局99年3 月31日保給老字第
    0991005436 0號函在卷可憑（見本院卷第89頁），依上開事
    證，尚難認王添燢難認有何不能維持生活之具體情事，自不
    符合受扶養之要件。另查聲請人之胞卷王國在（75年3 月出
    生）患有重度視障，其96、97年度均無申報所得，名下亦無
    財產，每月領有身障補助4,000 元等情，固據聲請人提出王
    國在之96、97年度綜合所得稅各類所得資料清單、財產歸屬
    資料清單、身心障礙手冊影本、郵局存摺影本在卷為憑（見
    本院卷第30 頁 、第56頁至第58頁、第60頁至第61頁），惟
    患有重度視障之人並非當然無工作能力，蓋視障按摩職業訓
    練業經政府推廣多年，乃眾所週知之事實，聲請人既未舉證
    王國在客觀上不具謀生能力，尚難認王國在符合法定受扶養
    之要件，況聲請人亦非法定先順位之扶養義務人，是聲請人
    陳稱須扶養王國在，自不可採。再查，聲請人之母親王蔡素
    真96、97年度均無申報所得，名下僅有高雄第二信用合作社
    投資1 筆3,00 0元等情，有其96、97年度綜合所得稅各類所
    得資料清單、財產歸屬資料清單在卷可憑（見本院卷第53頁
    至第55頁），聲請人陳稱王蔡素真並無工作收入，而有受其
    扶養之必要，尚堪採信。觀諸聲請人胞兄王國全於市場作生
    意，每月工作收入約20,000元至30,000元，有聲請人提出之
    民事補正暨釋明狀可按（見本院卷第78頁），王國全依法應
    與聲請人及聲請人父親王添燢共同負擔扶養王蔡素真之義務
    ，參酌內政部所公告之99年度高雄市最低生活費用每人每月
    11,309元為標準，聲請人應負擔母親扶養費每月為3,770 元
    （計算式：11,309÷3 ＝3,770 ）。準此，聲請人每月個人
    生活費用加計扶養費用後，其必要支出金額為14,520元（計
    算式：3,770 ＋10,7 50 ＝14,520），堪予認定。
(五)、承上所述，聲請人目前收入19,000元，扣除每月必要支出
    14,520元後，尚有4,480 元可供償還附表所示債務，即非全
    無償債能力。又聲請人陳稱積欠附表所示債務，係遭信用卡
    業務員陳俊銘詐騙。經查，聲請人就此曾對陳俊銘提出刑事
    告訴，檢察官認陳俊銘未經聲請人同意辦理信用卡、現金卡
    使用及申請信用貸款，涉犯業務侵占、詐欺取財、行使偽造
    私文書、不正利用自動付款設備等罪嫌，提起公訴，惟經法
    院審理結果，認聲請人確有委託陳俊銘辦理國泰世華銀行信
    用卡1 張、中國信託銀行信用卡2 張以及向萬泰銀行、台新
    銀行、中國信託銀行申請信用貸款150,000 元、250,000 元
    、300,000 元，並同意陳俊銘使用，信用貸款本息亦係由陳
    俊銘繳納，嗣因陳俊銘未全數償還刷卡消費款及信用貸款，
    致聲請人遭銀行催繳貸款及卡債，此有臺灣高等法院高雄分
    院院98年度上訴字第739 號刑事判決在卷可參（見本院卷第
    106 頁至第109 頁），堪認附表所示債務係聲請人同意陳俊
    銘使用而生，參以聲請人所負信用貸款債務均有減少，可知
    陳俊銘於該案審理中陳稱貸款本息均係由其繳納等語，確屬
    實情，足認陳俊銘非無償債能力。準此，聲請人就附表所示
    債務，對於陳俊銘有請求其償還之債權存在，且陳俊銘應有
    償債能力，聲請人對陳俊銘之債權即有實現可能。從而，依
    聲請人目前擁有之債權、收入及負債狀況觀之，尚難認聲請
    人有不能清償債務之虞。
四、綜上所述，聲請人並無不能清償債務或不能清償之虞之情事
    ，其聲請既不符合消費者債務清理條例第3 條所定要件，且
    此要件欠缺又屬無從補正，依上揭條文意旨，自應駁回其更
    生之聲請，爰裁定如主文。
五、依消費者債務清理條例第11條第1 項、第8 條前段、第15條
    ，民事訴訟法第78條、第95條，裁定如主文。
中    華    民    國    99    年    7     月    29    日
                  民事第六庭  法      官  林書慧
正本係照原本作成。
本件開始清算程序之裁定不得抗告，但如不服同時終止清算程序
之裁定，應於裁定送達後10日內，以書狀向本院提出抗告，並繳
納抗告費新臺幣1 千元。
中    華    民    國    99    年    7     月    29    日
                              書  記  官  史華齡
附表：
┌──┬──────┬──────┬──────┬─────────┐
│編號│   債權人   │  信用貸款  │   信用卡   │     備  註       │
├──┼──────┼──────┼──────┼─────────┤
│ 1  │國泰世華銀行│            │56,457 元   │參本院卷第18頁    │
├──┼──────┼──────┼──────┼─────────┤
│ 2  │萬泰銀行    │225,000 元  │            │同上              │
├──┼──────┼──────┼──────┼─────────┤
│ 3  │台新銀行    │53,000  元  │            │同上              │
├──┼──────┼──────┼──────┼─────────┤
│ 4  │中國信託銀行│52,000  元  │45,675 元   │同上              │
├──┼──────┼──────┼──────┼─────────┤
│ 5  │萬榮行銷公司│            │55,911元    │參本院卷第11頁、第│
│    │（受讓萬泰銀│            │（其中本金為│103頁至第104頁    │
│    │行債權）    │            │29,853元）  │                  │
├──┼──────┼──────┼──────┼─────────┤
│總計│            │330,000 元  │158,043 元  │                  │
└──┴──────┴──────┴──────┴─────────┘

司法院資訊處製作；財團法人民間司法改革基金會備份。
